臺灣臺南地方法院民事判決
                                     109年度訴字第1292號
原      告  蔡蓮純  

訴訟代理人  王燕玲律師
被      告  丁奕楷  

上列當事人間請求確認信託關係不存在等事件，經本院於民國10
9年10月26日言詞辯論終結，判決如下：
    主      文
一、確認原告與被告間就附表一所示土地之信託關係不存在。
二、被告應將附表一所示編號1、3土地，於民國92年2月24日以
    信託為登記原因之所有權移轉登記予以塗銷。
三、確認被告就如附表二所示之抵押權及擔保債權不存在。
四、被告應將如附表二所示編號1、3之抵押權登記予以塗銷。
五、訴訟費用由被告負擔。　　
    事實及理由
壹、程序方面：
　　按確認法律關係之訴，非原告有即受確認判決之法律上利益
    者，不得提起之，民事訴訟法第247條第1項前段定有明文。
    又所謂即受確認判決之法律上利益，係指法律關係之存否不
    明確，原告主觀上認其在法律上之地位有不安之狀態存在，
    且此種不安之狀態，能以確認判決將之除去者而言，若縱經
    法院判決確認，亦不能除去其不安之狀態者，即難認有受確
    認判決之法律上利益（最高法院52年台上字第1240號判例可
    資參照）。本件原告起訴主張兩造間就附表一所示土地（下
    稱系爭706、706-1、706-2地號土地，合稱系爭土地）之信
    託法律關係不存在，並請求塗銷系爭706、706-2地號土地於
    民國92年2月24日以信託為登記原因之所有權移轉登記，此
    外原告尚主張被告就系爭土地如附表二之抵押權（下稱系爭
    706、706-1、706-2地號土地抵押權，合稱系爭抵押權）及
    擔保債權不存在，並請求塗銷系爭706、706-2地號土地抵押
    權等，皆為被告所否認。原告為系爭土地之所有權人，而兩
    造間就系爭土地是否有信託關係、抵押權及擔保債權存否不
    明確，致原告在私法上之地位有受侵害之危險，而此項危險
    自得以對於被告之確認判決除去之，根據上述法律規定及說
    明，原告提起本件確認之訴，應有受確認判決之法律上利益
    ，合先敘明。
貳、實體方面：
一、原告主張：
  ㈠先位攻擊方法：
    原告原為系爭土地之所有權人，然原告於91年9月間因生活
    困難需款孔急，而向被告借款新臺幣(下同）30,000元，被
    告即要求原告提供身分證、系爭土地之所有權狀、印鑑證明
    及印鑑章等物，作為上開借款擔保之抵押品。詎被告竟擅自
    偽造登記申請書等向地政機關辦理系爭抵押權登記予己；復
    於92年2月21日，被告趁原告再向其借貸36,000元後，未經
    原告同意，逕將系爭土地所有權於92年2月24日以信託為原
    因移轉登記（下稱系爭706、706-1、706-2地號土地信託登
    記，合稱系爭信託登記）於己名下。原告自始均不知系爭土
    地設定系爭抵押權及系爭信託登記等情，嗣於109年間，因
    系爭706-1地號土地由臺南市政府徵收並通知原告，原告調
    取土地登記申請書後始發現上情，並提起刑事告訴，經臺灣
    臺南地方檢察署檢察官偵查，惟因追訴權時效已完成而作成
    不起訴處分。是原告與被告間並無成立信託契約之意思合致
    ，上該信託契約自始不成立，兩造間就系爭土地之信託關係
    不存在，故系爭信託登記非真實之權利狀態。又被告對於原
    告並無1,200,000元之債權，且原告對被告之66,000元借款
    亦已於95年7月31日以系爭土地同段號之權利範圍36分之1（
    繼承自原告母親）移轉所有權予被告女友方淑貞（下稱系爭
    所有權移轉）作為清償而清償完畢，系爭抵押權亦非真實。
    是系爭信託登記及系爭抵押權應不存在。
  ㈡備位攻擊方法：
    被告於言詞辯論程序中陳稱原告與被告就系爭土地為買賣關
    係，當初給原告的60,000多元是買賣價金，顯見兩造間實際
    上並無借貸或信託關係存在等語。
  ㈢系爭706-1地號土地因由臺南市政府徵收，其上系爭706-1地
    號土地信託登記及系爭706-1地號土地抵押權已消滅。然系
    爭706、706-2地號土地信託登記及系爭706、706-2地號土地
    抵押權對於系爭706、706-2地號土地之所有權仍有妨害。是
    系爭土地之所有權人即原告爰請求確認兩造間就系爭土地之
    信託關係不存在、系爭抵押權不存在及依民法第767條第1項
    中段規定請求塗銷系爭706、706-2地號土地信託登記及系爭
    706、706-2地號土地抵押權等語。
  ㈣聲明：如主文所示。
二、被告則以：原告是透過中華日報道路用地買賣廣告，而於91
    年9月間撥打電話至代書事務所詢問並考慮後，方於同年月9
    日至代書事務所辦理相關手續並簽訂系爭土地【切結書記載
    為系爭706地號土地，本件所涉土地為系爭706、706-1、706
    -2地號土地，然系爭706-1、706-2地號土地係分割自原系爭
    706地號土地，有土地登記第一類謄本2份（本院卷第95至10
    7頁）在卷可稽。】之買賣契約，原告皆知悉系爭信託登記
    及系爭抵押權。且原告之系爭所有權移轉係以買賣為登記原
    因，原告已向被告收取按比例計算約22,000元之價金，被告
    並未同意塗銷系爭抵押權登記，原告並沒有清償66,000元之
    借款等語置辯。並聲明：原告之訴駁回。
三、兩造不爭執之事項（本院卷第203頁）：
  ㈠系爭706-1、706-2地號土地皆係於103年6月5日分割自原系爭
    706地號土地，故系爭土地即為原系爭706地號土地。系爭土
    地（即原系爭706地號土地）原登記為原告所有，係於92年2
    月24日以信託為原因移轉所有權登記予被告。然其中系爭70
    6-1地號土地已於109年4月8日由臺南市政府徵收。（本院卷
    第135、151、83、97、149頁）
  ㈡系爭土地於91年9月30日設定如附表二所示之抵押權予被告。
    （本院卷第93、107頁）
  ㈢原告分別於91年9月間、92年間向被告借款30,000元、36,000
    元。
  ㈣原告於95年7月31日移轉系爭土地同段號之權利範圍36分之1
    予被告女友方淑貞。（本院卷第115頁）
  ㈤被告因涉偽造文書等案件，經臺灣臺南地方檢察署檢察官偵
    查終結，認為其涉犯之罪已逾追訴權時效，不得再行追訴並
    以109年度偵字第8688號不起訴處分書作成不起訴處分；原
    告不服前揭不起訴處分聲請再議，經臺灣高等檢察署臺南檢
    察分署審核，並以109年度上聲議字第1202號處分書駁回再
    議。（偵字卷第6、22頁）。
四、兩造爭執事項（本院卷第203至204頁）：
  ㈠原告是否有清償66,000元之借款？
  ㈡兩造間就系爭土地有無信託契約存在？原告請求確認兩造間
    就系爭土地之信託關係不存在，有無理由？原告依民法767
    條第1項中段妨害除去請求權，請求塗銷系爭706、706-2地
    號土地信託登記，有無理由？
  ㈢系爭抵押權之擔保債權是否存在？原告請求確認系爭抵押權
    及其擔保之債權不存在，有無理由？原告依民法767條第1項
    中段妨害除去請求權，請求塗銷系爭706、706-2地號土地抵
    押權登記，有無理由？
五、得心證之理由：
  ㈠原告先位攻擊方法並無理由：
  ⒈按私文書經本人或其代理人簽名、蓋章或按指印者，推定為
    真正，民事訴訟法第358條第1項定有明文。又依法律之規定
    ，有使用文字之必要者，得不由本人自寫，但必須親自簽名
    。如有用印章代簽名者，其蓋章與簽名生同等之效力。民法
    第3條第1項、第2項亦有規定。而私人之印章，由自己使用
    為常態，被人盜用為變態，主張變態事實之當事人，自應就
    此印章被盜用之事實負舉證之責任（最高法院109年度台上
    字第46號判決意旨可資參照）。
  ⒉查被告提出系爭土地由原告於91年9月9日出售給己之切結書
    （下稱系爭切結書），其上有原告的簽名以及印章印文，此
    有切結書影本1份（本院卷第175至177頁）在卷為證，原告
    雖否認系爭切結書上的簽名為己所為（本院卷第207頁），
    然對於自己於其上的印文真正性並未否認，復參以原告自陳
    曾於91年9月間將自己的印鑑章交付被告一情，是依據上述
    法律規定及說明，既然系爭切結書上有原告印章之印文，即
    應推定為真正，原告主張印鑑章遭到盜用，此屬變態事實之
    主張，應由原告負舉證責任推翻系爭切結書的推定真正性。
    原告雖又主張系爭切結書上原告簽名的筆跡不同，並提出原
    告109年3月19日對被告提起刑事告訴時所簽收的報案三聯單
    1張（本院卷第211頁）為證，然該三聯單與系爭切結書書寫
    日期相距近20年，筆跡書寫習慣因時間經過而發生變異，在
    生活經驗上實屬極為平常之事，故原告此舉證方法並不足以
    推翻系爭切結書之真正性，不能為有利於原告之認定。
  ⒊再者，根據不爭執事項㈣，可知原告於95年7月31日將系爭土
    地同段號所有權之權利範圍36分之1移轉於被告女友方淑貞
    ，原告更自陳該部分的權利是原告繼承自母親而來（本院卷
    第16頁），是原告必先辦理繼承登記後再為移轉登記，能夠
    閱覽系爭土地之登記資料，則依據經驗常情，難以想像原告
    在該行為過程中對系爭抵押權及信託登記的存在毫無所悉。
    從而，由此情事亦足佐證原告主張其遲至109年間始知悉系
    爭抵押權及信託登記存在一情顯非可採，故原告否認系爭切
    結書之真正性（其記載兩造約明就系爭土地先辦理抵押權登
    記，等至系爭土地將來能辦理移轉登記時之意）顯是事後所
    編造之飾詞，難以採信。
  ⒋綜上，原告先位攻擊方法主張系爭抵押權及信託登記是印鑑
    章遭被告盜用，被告在原告毫無所悉的情況下辦理一情，與
    卷內事證及經驗常情不符，不足採納。
  ㈡原告備位攻擊方法有理由，兩造間就系爭抵押權及信託登記
    為通謀虛偽：
  ⒈按當事人主張之事實，經他造於準備書狀內或言詞辯論時或
    在受命法官、受託法官前自認者，無庸舉證，民事訴訟法第
    279條第1項定有明文。又按表意人與相對人通謀而為虛偽意
    思表示者，其意思表示無效，民法第87條第1項本文定有明
    文。
  ⒉查被告於109年9月23日言詞辯論時，自承與原告就系爭土地
    實際上為買賣關係，辦理系爭抵押權及信託登記是因買賣時
    要負擔20、30萬元的稅負，所以先做抵押，再做信託，原告
    不需要對我償還任何款項，當初我給原告的6萬多元是買賣
    價金等語（本院卷第195頁）。是被告顯然已自認原告主張
    兩造間借貸關係不存在，就系爭土地在實際上無辦理抵押、
    信託登記之真意，僅是雙方在尚未辦理系爭土地移轉登記前
    ，形式上以抵押以及信託登記的外觀給與被告保障。從而，
    根據上述法律規定，可認兩造間就系爭抵押權及信託登記為
    通謀虛偽，意思表示應為無效，原告此部分主張核屬有據。
  ㈢原告請求確認系爭土地就系爭抵押權及信託登記不存在，以
    及依民法第767條第1項中段請求塗銷為有理由：
　　按所有人對於妨害其所有權者，得請求除去之，民法第767
    條第1項中段定有明文。查系爭抵押權及信託登記既因通謀
    虛偽意思表示而無效，已經認定如前，則其存在本身（包含
    過去曾存在的情形）當屬對原告所有權之妨害，則原告請求
    確認系爭抵押權及信託登記不存在，以及依民法第767條第1
    項中段規定，請求塗銷系爭706、706-2地號土地系爭抵押權
    及信託登記，核屬有據。
六、綜上所述，原告先位攻擊方法雖無理由，惟備位攻擊方法經
    被告於言詞辯論時自認，是原告請求確認系爭抵押權及信託
    登記不存在，以及依民法第767條第1項中段規定，請求塗銷
    系爭706、706-2地號土地系爭抵押權及信託登記，於法有據
    ，應予准許。
七、本件事證已臻明確，兩造其餘攻擊或防禦方法及舉證，經本
    院審酌後，認均不足以影響本件判決結果，自無逐一詳予論
    駁之必要，併此敘明。
八、訴訟費用負擔之依據：民事訴訟法第78條。
中　　華　　民　　國　 109　　年　　11　　月　　20　　日
                  民事第一庭  法    官  廖建瑋
以上正本係照原本作成。
如對本判決上訴，須於判決送達後20日內向本院提出上訴狀。
如委任律師提起上訴者，應一併繳納上訴審裁判費。
中　　華　　民　　國　 109　　年　　11　　月　　20　　日
                              書 記 官  鄭梅君 

附表一：    編號 地號 面積 權利範圍  1 臺南市○區○○段000地號土地 689.99平方公尺 12分之1  2 臺南市○區○○段00000地號土地 1210.39平方公尺 12分之1  3 臺南市○區○○段00000地號土地 11.68平方公尺 12分之1 

附表二：     臺南市南區明興段     編號 地號 面積 設定權利範圍 擔保債權（新臺幣）  1 706地號 689.99㎡ 12分之1 1,200,000元  2 706-1地號 1210.39㎡ 12分之1 同上  3 706-2地號 11.68㎡ 12分之1 同上 備註 1.收件字號：東資地字第170380號 2.登記日期：91年9月30日 3.設定義務人：蔡蓮純 4.抵押權人：丁奕楷